ACORDAO-COMPLETO-2487987

ACÓRDÃO 9743/2021 ATA 26/2021 - SEGUNDA CÂMARA

VISTOS, relatados e discutidos estes autos em que se analisa ato de concessão inicial de aposentadoria deferido pelo Instituto Nacional do Seguro Social em benefício da Sra. Gladis de Fatima Canfild Medeiros. 
ACORDAM os Ministros do Tribunal de Contas da União, reunidos em Sessão da 2ª Câmara, ante as razões expostas pelo Relator, e com fulcro nos incisos III e IX do art. 71 da Constituição Federal e nos arts. 1º, inciso V, e 39, inciso II, da Lei 8.443/1992, c/c o art. 259, inciso II, do Regimento Interno/TCU, em:
9.1. considerar ilegal a concessão de aposentadoria em favor da Sra. Gladis de Fatima Canfild Medeiros, negando registro ao correspondente ato;
9.2. dispensar o ressarcimento das quantias indevidamente recebidas de boa-fé pela interessada, consoante o disposto no Enunciado 106 da Súmula da Jurisprudência do TCU;
9.3. determinar ao Instituto Nacional do Seguro Social, no prazo de 15 (quinze) dias a contar da ciência desta deliberação, que:
9.3.1. abstenha-se de realizar pagamentos decorrentes do ato impugnado, sujeitando-se a autoridade administrativa omissa à responsabilidade solidária, nos termos do art. 262, caput, do Regimento Interno/TCU, sem prejuízo de promover a correção do cálculo dos proventos da Sra. Gladis de Fatima Canfild Medeiros; 
9.3.2. dê ciência do inteiro teor desta Deliberação à Sra. Gladis de Fatima Canfild Medeiros, alertando-a de que o efeito suspensivo proveniente da interposição de possíveis recursos perante o TCU não a exime da devolução dos valores percebidos indevidamente após a notificação, caso os recursos não sejam providos, encaminhando a este Tribunal, no prazo de 30 (trinta) dias, comprovante da referida ciência; e 
9.4. esclarecer ao Instituto Nacional do Seguro Social que novo ato de concessão de aposentadoria deverá ser emitido e cadastrado no sistema e-Pessoal, livre da irregularidade verificada, sendo submetido a este Tribunal, nos termos da IN/TCU 78/2018.

Ato de concessão de aposentadoria em que se discute erro no cálculo da média das remunerações.

Segunda Câmara

Instituto Nacional do Seguro Social - INSS.

3. Interessada: Gladis de Fatima Canfild Medeiros (XXX.774.619-XX).

13.1. Ministro presente: Raimundo Carreiro (na Presidência).
13.2. Ministros-Substitutos convocados: Marcos Bemquerer Costa (Relator) e André Luís de Carvalho.

MARCOS BEMQUERER

Adoto como Relatório, com os pertinentes ajustes de forma, a instrução da Secretaria de Fiscalização de Integridade de Atos e Pagamentos de Pessoal e de Benefícios Sociais - Sefip (peça 46) , por meio da qual a concessão da aposentadoria objeto destes autos foi analisada, com a anuência do escalão superior (peça 47) :
"EXAME TÉCNICO
Encaminhamentos anteriores
3. À peça 12, consta instrução de mérito propondo que o ato objeto destes autos fosse apreciado pela legalidade, a qual contou com anuência por parte da Unidade Técnica (peça 13) . 
4. Todavia, o membro do Parquet, em seu parecer à peça 15, propôs a realização de diligência no que tange à interessada Gladis de Fatima Canfild Medeiros, a fim de esclarecer o valor pago a título de proventos.
5. O Acórdão 11184/2020-TCU-Primeira Câmara, relator Ministro-Substituto Marcos Bemquerer Costa, apreciou pela legalidade os demais atos do processo e determinou a realização da diligência acima descrita (peça 16) . Conforme Ofício à peça 17, foi cumprido o determinado.
6. A unidade jurisdicionada apresentou as informações às peças 19-23 e 27-29. Destarte, os autos estão aptos a serem instruídos no mérito.
Exame das constatações
7. Em análise do ato objeto destes autos, verifica-se que a interessada foi inativada em 1º/11/2017, com proventos integrais e calculados a partir da sistemática da 'média das remunerações', computados mais de 40 anos de tempo de atividade (considerando o tempo registrado no ato - mapa de tempo à peça 23) . 
8. À peça 22, consta consulta Siape informando o valor relativo à 'média aritmética' (R$ 8.148,08) . Cabe destacar que este valor é feito de forma automática pelo sistema, já considerando a metodologia disposta no artigo 1º da Lei 10.887/2004 ('média aritmética simples de 80% das maiores remunerações') . 
9. Como forma de exemplificar, cita-se a memória de cálculo de conferência constante à peça 34, pg. 1, efetuada a partir dos valores informados pelo Siape à peça 34, pgs. 2-7, obtendo-se valores de 'média' com diferença inferior a 0,3%, devido em parte a arredondamento de valores (R$ 6.668,70 e R$ 6.714,95 - pg. 1 e 7) . Frise-se que este cálculo não se refere à interessada objeto destes autos, mas evidencia que o valor de 'média aritmética' informado pelo Siape já é o que o inativo fará jus como provento inicial de aposentadoria.
10. Desta feita, em simulação dos proventos de inatividade (peça 35) considerando o valor de 'média aritmética' cadastrado à peça 22 (R$ 8.148,08) , constata-se que o valor pago (R$ 9.479,10 - ref dez/20 - peça 32) está acima do devido (R$ 8.843,86) .  Registre-se que foi utilizado o valor do 'provento integral' (R$ 8.733,36 - peça 22) como benefício inicial (vide peça 33) em vez do valor de 'média'.
CONCLUSÃO
11. Será proposto que o ato abaixo descrito seja apreciado pela ilegalidade, em razão de o provento estar sendo pago em valor superior ao devido. Registre-se ainda que a análise do presente feito observou o regramento inscrito na Resolução TCU 315/2020.
 (...) 
PROPOSTA DE ENCAMINHAMENTO
12. Ante o exposto, será proposto:
a) considerar ilegal a concessão de aposentadoria da Sra. GLADIS DE FATIMA CANFILD MEDEIROS, CPF XXX.774.619-XX, ato número 33213/2019 (inicial) , e recusar registro correspondente ao ato, com base nos arts. 71, inciso III, da Constituição Federal, 1º, inciso V, e 39, inciso II, da Lei 8.443/1992 e 260, § 1º, do Regimento Interno/TCU;
b) dispensar a devolução dos valores indevidamente recebidos até a data da ciência do Instituto Nacional do Seguro Social do Acórdão que vier a ser proferido, com base no Enunciado 106 da Súmula da Jurisprudência do TCU;
c) determinar ao Instituto Nacional do Seguro Social, com base no art. 45 da Lei 8.443/1992 e no art. 4º, inciso I, da Resolução/TCU 315/2020, que:
c.1) faça cessar os pagamentos decorrentes do ato impugnado, comunicando ao TCU, no prazo de quinze dias, as providências adotadas, nos termos dos art. 262, caput, do Regimento Interno/TCU, 8º, caput, da Resolução/TCU 206/2007;
c.2) cadastre novo ato, livre da irregularidade apontada, submetendo-o ao TCU no prazo de trinta dias, nos termos dos arts. 262, § 2º, do Regimento Interno/TCU e 19, § 3º, da Instrução Normativa/TCU 78/2018; 
c.3) informe à interessada o teor do Acórdão que vier a ser prolatado, encaminhando ao TCU, no prazo de trinta dias, comprovante da data de ciência pela interessada, nos termos do art. 4º, § 3º, da Resolução/TCU 170/2004, alertando-a de que o efeito suspensivo proveniente de eventual interposição de recurso não a exime da devolução dos valores indevidamente percebidos após a notificação, em caso de não provimento desse recurso."
2. 	O Ministério Público junto ao TCU, representado pelo Procurador Rodrigo Lima de Medeiros, manifestou-se de acordo com a proposta da Sefip (peça 48) .
	É o Relatório.

não há.

Procurador Rodrigo Lima de Medeiros.

PESSOAL. APOSENTADORIA. ERRO NO CÁLCULO DA MÉDIA DAS REMUNERAÇÕES. PROVENTOS PAGOS A MAIOR. ILEGALIDADE DO ATO. RECUSA DO CORRESPONDENTE REGISTRO. DETERMINAÇÕES.

APOSENTADORIA (APOS)

Secretaria de Fiscalização de Integridade de Atos e Pagamentos de Pessoal e de Benefícios Sociais - Sefip.

Em apreciação ato de concessão inicial de aposentadoria emitido pelo Instituto Nacional do Seguro Social - INSS em benefício da Sra. Gladis de Fatima Canfild Medeiros. 
2.	A concessão em análise ocorreu na modalidade voluntária por tempo de contribuição, com proventos calculados com base na média das remunerações, nos termos do art. 40, § 1º, inciso III, alínea a, da Constituição Federal (redação dada pelas ECs 20/1998 e 41/2003) . A inativa aposentou-se em 1º/11/2017, computados mais de 40 anos de tempo de atividade (peça 36, p. 1 e 3) .
3.	 Por meio do Acórdão 11184/2020-TCU-Primeira Câmara, proferido nestes autos (peça 16) , o Tribunal considerou legais os demais atos de concessão de aposentadoria constantes deste processo e autorizou a então Secretaria de Fiscalização de Pessoal - Sefip (atualmente denominada de Secretaria de Fiscalização de Integridade de Atos e Pagamentos de Pessoal e de Benefícios Sociais - Sefip) a realizar a diligência sugerida pelo Ministério Público de Contas quanto ao ato da Sra. Gladis de Fatima Canfild Medeiros, a fim de esclarecer dúvida acerca do cálculo dos proventos da inativa (peça 15) .   
4.	Após a análise da documentação encaminhada pelo INSS, em atenção à aludida diligência, a Sefip concluiu haver erro no cálculo da média das remunerações da inativa, resultando pagamento de proventos com valor acima do devido, e, em razão disso, propôs a ilegalidade da concessão de aposentadoria da Sra. Gladis de Fatima Canfild Medeiros e a negativa do registro do correspondente ato. 
5.	 O Ministério Público junto ao TCU, representado pelo Procurador Rodrigo Medeiros de Lima, manifestou-se de acordo com a proposta da unidade instrutiva. 
6.	Consoante disposto no art. 40, § 1º, inciso III, alínea a, da Constituição Federal (redação dada pelas EC 20/1998 e 41/2003) c/c o art. 1º da Lei 10.887/2004, os proventos devem corresponder à média aritmética simples das maiores remunerações, utilizadas como base para as contribuições do servidor ao regime de previdência a que esteve vinculado, correspondentes a 80% (oitenta por cento) de todo o período contributivo desde a competência de julho de 1994 ou desde a do início da contribuição, se posterior àquela.
7.	 No presente caso, a média das remunerações indicada no ato corresponde a R$ 8.148,08 (peças 22 e 36, p. 3) . Todavia, os proventos atribuídos à inativa foram de R$ 8.733,36 (proventos integrais) à data da aposentadoria (peça 36, p. 3) e, no contracheque do mês seguinte à vigência da aposentadoria (peça 14) , também constou o valor de R$ 8.733,36. Portanto, o valor dos proventos da inativa está indevidamente superior ao da média das remunerações. 
8.	Constatado o desacerto no cálculo em análise, a concessão deve ser considerada ilegal, com a negativa de registro do ato, aplicando-se a orientação fixada no verbete da Súmula/TCU 106 às parcelas indevidamente recebidas pela interessada. 
9. 	Outrossim, de conformidade com o art. 262 do Regimento Interno/TCU, importa determinar à entidade de origem que faça cessar os pagamentos decorrentes do ato, sob pena de responsabilidade solidária da autoridade administrativa omissa, promovendo, no mesmo prazo, a correção do cálculo dos proventos da Sra. Gladis de Fatima Canfild Medeiros. 
10.	Deve-se igualmente determinar ao INSS que comunique a beneficiária sobre a deliberação do Tribunal, alertando-a de que o efeito suspensivo proveniente da interposição de eventuais recursos não a exime da devolução dos valores percebidos indevidamente após a notificação, caso os recursos  não sejam providos. Após, devem ser remetidos ao Tribunal documentos comprobatórios de que a interessada foi cientificada da deliberação desta Corte.
11.	Por fim, esclareço que o ato em questão deu entrada nesta Corte de Contas em 2020, não se aplicando a recente sistemática definida pelo Plenário, mediante o Acórdão 122/2021 (rel. min. Walton Alencar Rodrigues) , na linha de observar o Recurso Extraordinário 636.553, em que foi fixado prazo de cinco anos para que o TCU registre os atos de concessão inicial de aposentadoria, reforma ou pensão, após o qual serão considerados "tacitamente registrados", podendo posteriormente o ato que contenha alguma ilegalidade ser submetido ao procedimento de revisão de ofício, com base no art. 54 da Lei 9.784/1999 c/c o art. 260, § 2º, do Regimento Interno/TCU. 
	Ante o exposto, voto por que seja adotada a deliberação que ora submeto a este Colegiado.
	
TCU, Sala das Sessões, em  27 de julho  de 2021.
MARCOS BEMQUERER COSTA
Relator